【裁判字號】    99,重訴,1
【裁判日期】    990319
【裁判案由】    侵權行為損害賠償等
【裁判全文】
臺灣苗栗地方法院民事判決               99年度重訴字第1號
原      告  丙○○
訴訟代理人  蕭智元律師
被      告  乙○○
            甲○○
上列當事人間請求侵權行為損害賠償等事件，本院於民國99年2
月25日言詞辯論終結，判決如下：
    主  文
被告乙○○應將坐落苗栗縣後龍鎮○○段第八七七之一一地號土
地及其上同段三八五建號即門牌號碼苗栗縣後龍鎮○○街一四六
號房屋之所有權移轉登記予原告。
原告其餘先位之訴駁回。
訴訟費用由被告乙○○負擔二分之一，餘由原告負擔。
    事實及理由
壹、程序方面：
一、被告經合法通知，無正當理由，均未於言詞辯論期日到場，
    核無民事訴訟法第386 條所列各款情形，爰依原告之聲請，
    由其一造辯論而為判決。
二、按原告於判決確定前，得撤回訴之全部或一部；民事訴訟法
    第262 條第1 項前段定有明文。查原告起訴時原請求：壹、
    先位部分：(一)被告應連帶將坐落苗栗縣後龍鎮○○段第877
    之11地號土地及其上同段385 建號建物即門牌號碼苗栗縣後
    龍鎮○○街146 號房屋所有權移轉登記予原告。(二)被告應連
    帶將坐落苗栗縣後龍鎮○○段第877 之11地號土地及其上同
    段385 建號建物，於民國98年10月27日，以登記字號：南地
    所資字第091590號，共同設定之最高限額抵押權新臺幣（下
    同）2,000,000 元予以塗銷。貳、備位部分：被告甲○○應
    給付原告7,060,000 元，及自起訴狀繕本送達之翌日起至清
    償日止，按年息5 ％計算之利息；被告乙○○應就其中4,06
    0,000 元本金部分，與被告甲○○負連帶清償責任。嗣原告
    於99年2 月12日以書狀撤回其前揭先位聲明部分第二項塗銷
    最高限額抵押權之請求，係屬訴之一部撤回，依上開法條規
    定，應予准許，合先敘明。
貳、實體方面：
一、原告主張：
甲、先位部分：
    原告前於97年間經由報紙廣告前往求職而認識被告乙○○，
    被告乙○○因見原告為中下智能程度之人，認知能力較一般
    人顯然薄弱，又得知原告所有坐落苗栗縣後龍鎮○○段877
    之11地號土地，與其上同段385 建號房屋（下稱系爭房地）
    ，並未設定抵押權，竟思騙取原告所有系爭房地，夥同被告
    甲○○共同基於意圖為自己不法所有之犯意聯絡，以原告已
    錄取司機工作為由，邀原告出資購買汽車，並提供其所有車
    號3175-MW 自用小客車中古車（下稱系爭車輛）1 輛供原告
    練習，其後要求原告將系爭房地抵押貸款作為買車資金，更
    佯稱要開手機店讓原告當老闆經營，以開店需要資金為由，
    要求原告提供系爭房地借款，被告遂於97年6 月間某日，在
    某農會共同向原告佯稱要向被告甲○○貸款現金300 多萬元
    ，並表示因錢不露白，簽完單子即表示已經拿錢，使原告誤
    信已積欠被告甲○○數百萬元貸款債務；嗣後被告乙○○又
    向原告佯稱若錢還不出來，要將系爭房地賣給甲○○以抵償
    債務，嗣被告於97年7 月17日，又帶同原告前往新竹市筆耕
    代書事務所，稱被告甲○○要向原告買受系爭房地，簽立買
    賣契約書，約定購屋價金3,000,000 元，並由被告乙○○提
    領680,000 元，由被告甲○○當場交付原告作為定金；當日
    被告乙○○便以系爭車輛價款600,000 元為由，自原告處取
    回現金，其餘價款為代書費及辦理過戶費用，原告實無拿取
    任何賣屋定金；被告乙○○雖於97年8 月29日將系爭車輛過
    戶登記於原告名下，然被告乙○○旋又向原告佯稱開手機店
    需用資金，便於97年10月9 日帶同原告以系爭車輛向順益汽
    車有限公司（下稱順益公司）辦理借款200,000 元，並由原
    告簽發200,000 元本票交付順益公司，被告乙○○因而取走
    200,000 元現金，其後將系爭車輛取走，原告因而未獲任何
    車輛及金錢。其後被告甲○○又佯稱信用不好無法貸款，要
    將系爭房地登記給被告乙○○，被告旋又於97年9 月2 日帶
    同原告前往代書事務所，簽立過戶協議登記書，被告乙○○
    為系爭房地登記名義人，並約定由被告乙○○負責貸款，被
    告乙○○遂於97年9 月26日，前往苗栗縣竹南地政事務所辦
    理系爭房地過戶，被告乙○○取得系爭房地後，竟未依約償
    還原告購屋價金，旋又委託仲介業者以3,300,000 元銷售，
    後因警察介入調查始未出售。原告遭被告共同詐騙而移轉系
    爭房地予被告乙○○，原告及被告乙○○間並無買賣契約關
    係，且已撤銷系爭不動產登記予被告乙○○之意思表示，經
    催告被告限期返還系爭房地，惟未獲置理，爰依共同侵權行
    為及不當得利之法律關係，請求被告連帶將系爭房地所有權
    移轉登記予原告等語；並聲明如前開先位聲明(一)所示。
乙、備位部分：
    倘認原告請求被告連帶將系爭房地移轉登記為無理由，則原
    告既係因受被告詐騙將系爭房地以3,000,000 元之低價出售
    予被告甲○○，並移轉登記於被告乙○○名下，系爭房地市
    價應為7,060,000 元以上，原告因受被告詐騙而低價出售系
    爭房地，至少受有4,060,000 元之損害，且被告甲○○亦未
    將買賣價金3,000,000 元給付原告，爰依買賣契約及共同侵
    權行為之法律關係，訴請被告甲○○給付7,060,000 元，及
    自起訴狀繕本送達之翌日起至清償日止，按年息5 ％計算之
    利息，且被告乙○○應就其中4,060,000 元本金部分，與被
    告甲○○負連帶清償責任；並聲明如前開備位聲明所示。
二、被告則均未於言詞辯論期日到場，亦未提出書狀作何聲明或
    陳述。
三、得心證之理由：
甲：先位部分：
（一）按當事人適格，係指當事人就訴訟標的之特定權利或法律
      關係，得以自己之名義為原告或被告，有實施訴訟之權能
      ，而受該訴訟標的法律關係本案判決之資格而言，此項權
      能之有無，應依當事人與特定訴訟標的之關係定之，必須
      當事人對於該訴訟標的之法律關係有處分之權能，始足當
      之。（最高法院26年渝上字第639 號判例意旨參照）。經
      查，系爭房地所有權目前係登記為被告乙○○1 人單獨所
      有，此有原告所提土地及建物登記謄本各1 份在卷可稽（
      見本院卷第15頁及第17頁），揆諸上開最高法院判例意旨
      ，原告既訴請就系爭房地為所有權移轉登記，應以系爭房
      地所有權人即被告乙○○為被告即足當之，然原告卻將非
      所有權人之被告甲○○亦併列為被告，此部分即屬當事人
      不適格，是原告就先位聲明部分，對被告甲○○之請求為
      無理由，應予駁回。
（二）次按因被詐欺或被脅迫而為意思表示者，表意人得撤銷其
      意思表示；因故意或過失，不法侵害他人之權利者，負損
      害賠償責任；故意以背於善良風俗之方法，加損害於他人
      者亦同；無法律上之原因而受利益，致他人受損害者，應
      返還其利益；雖有法律上之原因，而其後已不存在者，亦
      同；民法第92條第1 項前段、第184 條第1 項、第179 條
      分別定有明文。另按當事人對於他造主張之事實，於言詞
      辯論時不爭執者，視同自認；當事人對於他造主張之事實
      ，已於相當時期受合法之通知，而於言詞辯論期日不到場
      ，亦未提出準備書狀爭執者，準用第1 項之規定，民事訴
      訟法第280 條第1 項前段、第3 項前段分別定有明文。原
      告主張前揭事實，業據其提出與所述相符之臺灣苗栗地方
      法院檢察署檢察官98年度偵字第34號起訴書、土地及建物
      登記謄本、存證信函及回執各1 份（以上均影本）為證，
      並經本院依職權調閱前揭偵查案件卷宗核明無訛，而被告
      經兩度合法通知，均未於言詞辯論期日到場或提出書狀加
      以否認或爭執，本院審酌前揭書證，認原告之主張均為真
      實。從而，原告主張其受被告之詐欺，而撤銷系爭房地登
      記予被告乙○○之意思表示，並依不當得利及侵權行為之
      法律關係，請求被告乙○○將系爭房地所有權回復移轉登
      記予原告，即無不合，應予准許。
乙、備位部分：
    本院經審理之後，既已就原告先位聲明部分所主張之法律關
    係及請求予以准許，並為其勝訴之判決，則其備位聲明部分
    有無理由，即無庸再予審究，附此敘明。
四、本件事證已臻明確，原告所提其餘攻擊方法及證據，業經審
    酌，核與本件判決結果不生影響，爰不逐一論述，併此敘明
    。
五、據上論結，本件原告之訴為一部有理由，一部無理由，爰依
    民事訴訟法第79條，判決如主文。
中    華    民    國    99    年    3     月    19    日
                  民事庭法  官  邱光吾
以上正本係照原本作成。
如對本判決上訴，須於判決送達後20日內向本院提出上訴狀。
                        書記官  孔秀蓮
中    華    民    國    99    年    3     月    19    日

司法院資訊處製作；財團法人民間司法改革基金會備份。
